---
title: "Tarea 1 - Caja de herramientas de pronostico"
subtitle: "Series de Tiempo, codigo 3009297"
author: "Sofía Cadavid Rueda"
date: today
format:
  html:
    toc: true
    toc-depth: 3
    code-fold: false
    df-print: kable
execute:
  echo: true
---


```{r setup, include=FALSE}
knitr::opts_chunk$set(echo = FALSE, message = FALSE, warning = FALSE)
```

```{r librerias}
#Librerías`
library(dplyr)
library(tidyr)
library(purrr)
library(tibble)
library(ggplot2)
library(patchwork)

source("../R/00-lectura.R")
source("../R/01-graficos.R")
source("../R/02-metodos.R")
source("../R/03-evaluacion.R")

# Tema comun para todos los graficos del informe
theme_set(theme_minimal(base_size = 11))

# Formatea un numero con n decimales fijos
fnum <- function(x, n = 3) formatC(x, format = "f", digits = n)

# Formatea un valor p: si es muy chico, "< 0.001"; si no, con 3 decimales
fp <- function(p) {
  if (p < 0.001) "< 0.001" else fnum(p, 3)
}

tabla_bonita <- function(df, ...) {
  knitr::kable(df, digits = 3, align = "c", ...)
}

reportar_prueba <- function(nombre, estadistico, valor_critico, valor_p, gl = NULL) {
  decision <- if (valor_p < 0.05) "se **rechaza**" else "no se rechaza"
  gl_txt <- if (!is.null(gl)) paste0(" ($gl=", gl, "$)") else ""
  paste0(
    nombre, ": estadístico observado = ", fnum(estadistico), gl_txt,
    ", valor crítico (5%) = ", fnum(valor_critico), ", valor p = ", fp(valor_p),
    ". ", decision, " $H_0$."
  )
}
```

# Análisis completo

:::: {.panel-tabset}

## Media simple

::: {.panel-tabset}

### Descripción/Patrón
```{r}
datos_ds <- leer_serie(discoveries, fuente = "discoveries, paquete datasets de R", unidad = "número de descubrimientos")
graficar_serie(datos_ds, "Grandes descubrimientos científicos por año, 1860–1959")

res_ds <- correlograma(datos_ds)
res_ds$grafico

Tn_ds     <- nrow(datos_ds)
mitad1_ds <- mean(datos_ds$y[1:(Tn_ds %/% 2)])
mitad2_ds <- mean(datos_ds$y[(Tn_ds %/% 2 + 1):Tn_ds])


lb_serie_ds <- ljung_box(res_ds$r_h, T = res_ds$n, m = res_ds$m, p = 0)


fuera_banda_ds <- which(abs(res_ds$r_h) > res_ds$banda)
```
Se utilizó la serie `discoveries`, que registra el número de grandes
descubrimientos científicos por año entre 1860 y 1959, con frecuencia
anual (`r Tn_ds` observaciones). En el gráfico se observa que el nivel de
la serie oscila alrededor de un valor aproximadamente constante, sin
tendencia sostenida a lo largo de los años. Sin embargo, en el tramo
cercano a 1885 se presenta una elevación anómala comparada con el resto
del período. Esto se confirma al comparar la media de la primera mitad de
la muestra (`r fnum(mitad1_ds, 2)`) con la de la segunda mitad
(`r fnum(mitad2_ds, 2)`): la diferencia es moderada y no refleja un
desplazamiento sostenido del nivel, sino que está influida por ese tramo
puntual.

Para leer el correlograma de forma individual, el rezago $r_1\approx
`r fnum(res_ds$r_h[1], 2)`$ decae rápidamente, y `r if (length(fuera_banda_ds) == 0) "ningún rezago" else paste("solo el/los rezago(s)", paste(fuera_banda_ds, collapse = ", "))`
cruza la banda de ruido blanco de $\pm `r fnum(res_ds$banda, 3)`$
($\pm1{,}96/\sqrt{`r res_ds$n`}$), sin ningún patrón sistemático de
decaimiento lento ni picos periódicos.

Esa lectura se confirma con una prueba conjunta. $H_0:
\rho_1=\dots=\rho_{`r res_ds$m`}=0$ (la serie no tiene autocorrelación
conjunta hasta el rezago `r res_ds$m`) contra $H_1$: al menos un
$\rho_h\neq0$. El estadístico es $Q_m=T(T+2)\sum_{h=1}^{m}
r_h^2/(T-h)\sim\chi^2_m$ bajo $H_0$ (aquí $p=0$ porque la prueba se aplica
a la serie, antes de ajustar cualquier método). `r reportar_prueba("Ljung-Box sobre la serie", lb_serie_ds$estadistico, lb_serie_ds$valor_critico, lb_serie_ds$valor_p, lb_serie_ds$gl)`
En términos de la serie, esto indica que, tomada en conjunto, no hay
evidencia de dependencia lineal más allá de lo esperado por azar. En
conjunto, la evidencia visual y la prueba formal confirman que la serie
es estacionaria en media.

Esta serie es adecuada para el método de media simple, ya que este método
utiliza toda la historia disponible hasta el momento, asignando un mismo
peso a cada dato: el pronóstico en $t+1$ es el promedio acumulado de todo
lo observado hasta $t$. Como `discoveries` no presenta tendencia ni
estacionalidad, y su nivel es aproximadamente constante, el supuesto
detrás de la media simple ($Y_t = \beta_0 + \varepsilon_t$) es razonable
para esta serie.

### Partición/Ajuste
```{r}
# h = min{12, floor(0.2*T)}, segun la regla del protocolo (Seccion 4a)
n_valid <- min(12, floor(0.2 * Tn_ds))
n_estim <- Tn_ds - n_valid

y_estim_ds <- datos_ds$y[1:n_estim]
y_valid_ds <- datos_ds$y[(n_estim + 1):Tn_ds]

fecha_corte <- datos_ds$fecha[n_estim]

ajuste_media_ds  <- ajustar_media(y_estim_ds)
pron_media_ds    <- ajuste_media_ds$pronosticar(n_valid)
e_valid_media_ds <- y_valid_ds - pron_media_ds

n_neg_ds     <- sum(e_valid_media_ds < 0)
anios_pos_ds <- format(datos_ds$fecha[(n_estim + 1):Tn_ds][e_valid_media_ds > 0], "%Y")

tabla_valid_media_ds <- tibble::tibble(
  h              = 1:n_valid,
  fecha          = datos_ds$fecha[(n_estim + 1):Tn_ds],
  y_real         = y_valid_ds,
  y_pronosticado = round(pron_media_ds, 2),
  error          = round(e_valid_media_ds, 2)
)
tabla_bonita(tabla_valid_media_ds)
```

Con $T=`r Tn_ds`$, la regla $h=\min\{12,\lfloor0{,}2\,T\rfloor\}$ da
$h=`r n_valid`$. La fecha de corte fue `r format(fecha_corte, "%Y")`,
dejando `r n_estim` años para el tramo de estimación
(`r format(datos_ds$fecha[1], "%Y")`-`r format(fecha_corte, "%Y")`) y
`r n_valid` años para el tramo de validación
(`r format(datos_ds$fecha[n_estim + 1], "%Y")`-`r format(datos_ds$fecha[Tn_ds], "%Y")`).
Como se observa en la tabla, `y_pronosticado` es el mismo valor en los
`r n_valid` años del horizonte. Esto es natural en este método, ya que el
pronóstico de la media simple es $\hat{Y}_{T+h}=\bar{Y}$ para todo
horizonte $h$: no depende de cuántos años adelante se pronostique,
siempre es la misma media calculada sobre el tramo de estimación. Además,
en la columna de error se observa que `r n_neg_ds` de los `r n_valid`
años tienen error negativo, es decir, el valor real quedó por debajo de
lo que predijo el promedio histórico; esto sugiere que el nivel del tramo
de validación fue más bajo que el nivel promedio del tramo de estimación.
`r if (length(anios_pos_ds) == 0) "Ningún año del tramo de validación tuvo error positivo." else paste0("El o los único(s) año(s) con error positivo fue(ron): ", paste(anios_pos_ds, collapse = ", "), ".")`

### Medidas/Referente 

```{r}
med_media_ds <- medidas(
  e = e_valid_media_ds,
  y = y_valid_ds,
  y_entrenamiento = y_estim_ds,
  s = 1
)

pron_ingenuo_ds    <- rep(y_estim_ds[n_estim], n_valid)
e_valid_ingenuo_ds <- y_valid_ds - pron_ingenuo_ds

med_ingenuo_ds <- medidas(
  e = e_valid_ingenuo_ds,
  y = y_valid_ds,
  y_entrenamiento = y_estim_ds,
  s = 1
)

hay_ceros_ds <- any(y_valid_ds == 0)

tabla_comparacion_ds <- tibble::tibble(
  Método = c("Media simple", "Ingenuo simple"),
  MSE    = round(c(med_media_ds$MSE,  med_ingenuo_ds$MSE), 3),
  MAD    = round(c(med_media_ds$MAD,  med_ingenuo_ds$MAD), 3),
  MAPE   = round(c(med_media_ds$MAPE, med_ingenuo_ds$MAPE), 2),
  MASE   = round(c(med_media_ds$MASE, med_ingenuo_ds$MASE), 3)
)
tabla_bonita(tabla_comparacion_ds)
```

Dados los resultados de la tabla, en las métricas comparables (MSE, MAD y
MASE) `r if (med_media_ds$MASE > med_ingenuo_ds$MASE) "el ingenuo simple obtiene un error menor que la media simple" else "la media simple obtiene un error menor que el ingenuo simple"`.
En particular, el MASE de la media simple es `r fnum(med_media_ds$MASE)`
y el del ingenuo es `r fnum(med_ingenuo_ds$MASE)`: según la regla de la
Clase 3, un MASE mayor a 1 significa que el método produjo un error peor
que el del referente más simple posible. Esto conecta con el análisis
anterior, donde `r n_neg_ds` de los `r n_valid` errores de validación
fueron negativos: a pesar de usar `r n_estim` años de historia, la media
simple `r if (med_media_ds$MASE > 1) "no logró adaptarse" else "logró adaptarse"`
a la caída de nivel del tramo final. `r if (hay_ceros_ds) "El MAPE no se pudo comparar porque el tramo de validación contiene ceros, donde la medida queda indefinida." else paste0("El MAPE fue de ", fnum(med_media_ds$MAPE, 2), "% para la media simple y ", fnum(med_ingenuo_ds$MAPE, 2), "% para el ingenuo.")`

### Validación de errores
```{r}
e_estim_media_ds <- (y_estim_ds - ajuste_media_ds$yhat)[-1]
val_media_ds <- validar_errores(e_estim_media_ds, p = 1)

val_media_ds$grafico_tiempo | val_media_ds$correlograma$grafico

t_test <- val_media_ds$prueba_t_media_cero
lb     <- val_media_ds$ljung_box
jb     <- val_media_ds$jarque_bera
dw     <- val_media_ds$durbin_watson

tabla_pruebas_media_ds <- tibble::tibble(
  Prueba        = c("t (media cero)", "Ljung-Box", "Jarque-Bera", "Durbin-Watson"),
  Estadistico   = c(fnum(t_test$statistic), fnum(lb$estadistico), fnum(jb$estadistico), fnum(dw$estadistico)),
  gl            = c(as.character(t_test$parameter), lb$gl, jb$gl, "—"),
  Valor_critico = c(fnum(qt(0.975, t_test$parameter)), fnum(lb$valor_critico), fnum(jb$valor_critico), "—"),
  Valor_p       = c(fp(t_test$p.value), fp(lb$valor_p), fp(jb$valor_p), "—"),
  Decision      = c(
    if (t_test$p.value < 0.05) "se rechaza" else "no se rechaza",
    if (lb$valor_p < 0.05) "se rechaza" else "no se rechaza",
    if (jb$valor_p < 0.05) "se rechaza" else "no se rechaza",
    "referencia visual (sin cotas dL/dU tabuladas aquí)"
  )
)

tabla_bonita(tabla_pruebas_media_ds,
             col.names = c("Prueba", "Estadístico", "gl", "Valor crítico (5%)", "Valor p", "Decisión"))
```
Sobre los residuos de estimación de la media simple se contrastan tres
supuestos, cada uno con sus seis elementos.

Media cero: $H_0:E(e_t)=0$ vs. $H_1:E(e_t)\neq0$.
`r reportar_prueba("Prueba t", t_test$statistic, qt(0.975, t_test$parameter), t_test$p.value, t_test$parameter)`
En términos del método, esto dice que los pronósticos de la media simple
no están sesgados de forma sistemática en el tramo de estimación.

Ausencia de autocorrelación: $H_0:\rho_1=\dots=\rho_{`r lb$gl + 1`}=0$ vs.
$H_1$: alguno distinto de cero, con $gl=m-p=`r lb$gl`$ porque la media
simple estima $p=1$ parámetro ($\beta_0$).
`r reportar_prueba("Ljung-Box sobre los residuos", lb$estadistico, lb$valor_critico, lb$valor_p, lb$gl)`
Esto es coherente con el correlograma de errores: ningún rezago cruza
claramente la banda de significancia, es decir, el método no dejó
estructura lineal explotable en los residuos de estimación.

Normalidad: $H_0$: los residuos provienen de una distribución normal
(asimetría 0, curtosis 3) vs. $H_1$: no.
`r reportar_prueba("Jarque-Bera", jb$estadistico, jb$valor_critico, jb$valor_p, jb$gl)`
con asimetría `r fnum(jb$asimetria, 2)` y curtosis `r fnum(jb$curtosis, 2)`
sobre `r jb$N` errores`r if (jb$advertencia_muestra_pequena) " (advertencia: la prueba es asintótica y aquí hay menos de 20 errores, por lo que su decisión se reporta con cautela)" else ""`.
El gráfico de errores en el tiempo muestra la causa más probable: un
valor atípico grande cerca del tramo elevado de mediados de 1880
identificado desde la descripción de la serie, que por sí solo puede
romper el supuesto de normalidad sin generar autocorrelación ni sesgo
sistemático en el resto de la muestra ($d=`r fnum(dw$estadistico, 2)`$,
próximo a 2).

### Conclusión/Recomendación



:::

## Media movil

::: {.panel-tabset}

### Descripción/Patrón

```{r}

datos_mm <- leer_serie(discoveries, fuente = "discoveries, paquete datasets de R", unidad = "número de descubrimientos")
g_mm <- graficar_serie(datos_mm, "Grandes descubrimientos científicos por año, 1860–1959")

res_mm <- correlograma(datos_mm)
g_mm | res_mm$grafico

Tn_mm     <- nrow(datos_mm)
mitad1_mm <- mean(datos_mm$y[1:(Tn_mm %/% 2)])
mitad2_mm <- mean(datos_mm$y[(Tn_mm %/% 2 + 1):Tn_mm])

lb_serie_mm    <- ljung_box(res_mm$r_h, T = res_mm$n, m = res_mm$m, p = 0)
fuera_banda_mm <- which(abs(res_mm$r_h) > res_mm$banda)
```
Se reutilizó la serie `discoveries`. Como se observa en el correlograma,
no hay un patrón de tendencia, sino un decaimiento rápido que tarda unos
pocos rezagos más en apagarse que en el ejemplo anterior: $r_1=`r fnum(res_mm$r_h[1], 3)`$,
$r_2=`r fnum(res_mm$r_h[2], 3)`$ y $r_3=`r fnum(res_mm$r_h[3], 3)`$ salen de
la banda de $\pm`r fnum(res_mm$banda, 3)`$, y solo desde $r_4=`r fnum(res_mm$r_h[4], 3)`$
la serie entra en la banda. La prueba de Ljung-Box confirma que esa
estructura es débil: $Q_{`r lb_serie_mm$gl`}=`r fnum(lb_serie_mm$estadistico, 2)`$
frente a un crítico de `r fnum(lb_serie_mm$valor_critico, 2)` ($p=`r fnum(lb_serie_mm$valor_p, 3)`$),
por lo que no se rechaza $H_0$, pero por un margen muy estrecho. Esto
sirve también para la media móvil: la media simple pondera por igual
toda la historia y no aprovecha la dependencia de corto plazo que
muestran $r_1$ a $r_3$; la media móvil, al construirse solo con las
últimas $k$ observaciones, sí puede seguir esa dependencia reciente,
aunque a costa de perder la eficiencia de usar toda la muestra.

### Partición/Ajuste
```{r}
n_valid_mm <- min(12, floor(0.2 * Tn_mm))
n_estim_mm <- Tn_mm - n_valid_mm

y_estim_mm <- datos_mm$y[1:n_estim_mm]
y_valid_mm <- datos_mm$y[(n_estim_mm + 1):Tn_mm]

opt_mm <- optimizar(y_estim_mm, metodo = "mm", rejilla = 2:12)

ajuste_mm  <- ajustar_mm(y_estim_mm, k = opt_mm$optimo$k)
pron_mm    <- ajuste_mm$pronosticar(n_valid_mm)
e_valid_mm <- y_valid_mm - pron_mm

tabla_valid_mm <- tibble::tibble(
  h              = 1:n_valid_mm,
  fecha          = datos_mm$fecha[(n_estim_mm + 1):Tn_mm],
  y_real         = y_valid_mm,
  y_pronosticado = round(pron_mm, 2),
  error          = round(e_valid_mm, 2)
)
tabla_bonita(tabla_valid_mm)
tabla_bonita(opt_mm$tabla)
opt_mm$optimo
opt_mm$en_borde
```

### Medida/Referente

```{r}
med_mm <- medidas(e = e_valid_mm, y = y_valid_mm, y_entrenamiento = y_estim_mm, s = 1)

pron_ingenuo_mm    <- rep(y_estim_mm[n_estim_mm], n_valid_mm)
e_valid_ingenuo_mm <- y_valid_mm - pron_ingenuo_mm
med_ingenuo_mm <- medidas(e = e_valid_ingenuo_mm, y = y_valid_mm, y_entrenamiento = y_estim_mm, s = 1)

tabla_comparacion_mm <- tibble::tibble(
  Método = c("Media movil", "Ingenuo simple"),
  MSE    = round(c(med_mm$MSE,  med_ingenuo_mm$MSE), 3),
  MAD    = round(c(med_mm$MAD,  med_ingenuo_mm$MAD), 3),
  MAPE   = round(c(med_mm$MAPE, med_ingenuo_mm$MAPE), 2),
  MASE   = round(c(med_mm$MASE, med_ingenuo_mm$MASE), 3)
)
tabla_bonita(tabla_comparacion_mm)
```

### Validación de errores

```{r}
e_estim_mm <- na.omit(y_estim_mm - ajuste_mm$yhat)
val_mm <- validar_errores(e_estim_mm, p = 1)
val_mm$grafico_tiempo | val_mm$correlograma$grafico

t_test_mm <- val_mm$prueba_t_media_cero
lb_mm     <- val_mm$ljung_box
jb_mm     <- val_mm$jarque_bera
dw_mm     <- val_mm$durbin_watson

tabla_pruebas_mm <- tibble::tibble(
  Prueba        = c("t (media cero)", "Ljung-Box", "Jarque-Bera", "Durbin-Watson"),
  Estadistico   = c(fnum(t_test_mm$statistic), fnum(lb_mm$estadistico), fnum(jb_mm$estadistico), fnum(dw_mm$estadistico)),
  gl            = c(as.character(t_test_mm$parameter), lb_mm$gl, jb_mm$gl, "—"),
  Valor_critico = c(fnum(qt(0.975, t_test_mm$parameter)), fnum(lb_mm$valor_critico), fnum(jb_mm$valor_critico), "—"),
  Valor_p       = c(fp(t_test_mm$p.value), fp(lb_mm$valor_p), fp(jb_mm$valor_p), "—"),
  Decision      = c(
    if (t_test_mm$p.value < 0.05) "se rechaza" else "no se rechaza",
    if (lb_mm$valor_p < 0.05) "se rechaza" else "no se rechaza",
    if (jb_mm$valor_p < 0.05) "se rechaza" else "no se rechaza",
    "referencia visual (sin cotas dL/dU tabuladas aquí)"
  )
)
tabla_bonita(tabla_pruebas_mm,
             col.names = c("Prueba", "Estadístico", "gl", "Valor crítico (5%)", "Valor p", "Decisión"))
```

### Conclusión/Recomendación

:::

## Suavizamiento exponencial simple

::: {.panel-tabset}
### Descripción/Patrón

```{r}
datos_ses <- leer_serie(LakeHuron, fuente = "LakeHuron, paquete datasets de R", unidad = "pies sobre el datum internacional de Grandes Lagos")
g_ses <- graficar_serie(datos_ses, "Nivel del lago Huron, 1875-1972")
res_ses <- correlograma(datos_ses)
g_ses | res_ses$grafico

Tn_ses     <- nrow(datos_ses)
mitad1_ses <- mean(datos_ses$y[1:(Tn_ses %/% 2)])
mitad2_ses <- mean(datos_ses$y[(Tn_ses %/% 2 + 1):Tn_ses])

lb_serie_ses    <- ljung_box(res_ses$r_h, T = res_ses$n, m = res_ses$m, p = 0)
fuera_banda_ses <- which(abs(res_ses$r_h) > res_ses$banda)
```

### Partición/Ajuste

```{r}
n_valid_ses <- min(12, floor(0.2 * Tn_ses))
n_estim_ses <- Tn_ses - n_valid_ses

y_estim_ses <- datos_ses$y[1:n_estim_ses]
y_valid_ses <- datos_ses$y[(n_estim_ses + 1):Tn_ses]

opt_ses <- optimizar(y_estim_ses, metodo = "ses", rejilla = seq(0.02, 0.98, by = 0.02))

ajuste_ses  <- ajustar_ses(y_estim_ses, alpha = opt_ses$optimo$alpha)
pron_ses    <- ajuste_ses$pronosticar(n_valid_ses)
e_valid_ses <- y_valid_ses - pron_ses

tabla_valid_ses <- tibble::tibble(
  h              = 1:n_valid_ses,
  fecha          = datos_ses$fecha[(n_estim_ses + 1):Tn_ses],
  y_real         = y_valid_ses,
  y_pronosticado = round(pron_ses, 2),
  error          = round(e_valid_ses, 2)
)
tabla_bonita(tabla_valid_ses)
opt_ses$optimo
opt_ses$en_borde
```

### Medidas/Referente

```{r}
med_ses <- medidas(e = e_valid_ses, y = y_valid_ses, y_entrenamiento = y_estim_ses, s = 1)

pron_ingenuo_ses    <- rep(y_estim_ses[n_estim_ses], n_valid_ses)
e_valid_ingenuo_ses <- y_valid_ses - pron_ingenuo_ses
med_ingenuo_ses <- medidas(e = e_valid_ingenuo_ses, y = y_valid_ses, y_entrenamiento = y_estim_ses, s = 1)

tabla_comparacion_ses <- tibble::tibble(
  Método = c("SES", "Ingenuo simple"),
  MSE    = round(c(med_ses$MSE,  med_ingenuo_ses$MSE), 3),
  MAD    = round(c(med_ses$MAD,  med_ingenuo_ses$MAD), 3),
  MAPE   = round(c(med_ses$MAPE, med_ingenuo_ses$MAPE), 2),
  MASE   = round(c(med_ses$MASE, med_ingenuo_ses$MASE), 3)
)
tabla_bonita(tabla_comparacion_ses)
```

### Validación de errores

```{r}
e_estim_ses <- na.omit(y_estim_ses - ajuste_ses$yhat)
val_ses <- validar_errores(e_estim_ses, p = 1)
val_ses$grafico_tiempo | val_ses$correlograma$grafico

t_test_ses <- val_ses$prueba_t_media_cero
lb_ses     <- val_ses$ljung_box
jb_ses     <- val_ses$jarque_bera
dw_ses     <- val_ses$durbin_watson

tabla_pruebas_ses <- tibble::tibble(
  Prueba        = c("t (media cero)", "Ljung-Box", "Jarque-Bera", "Durbin-Watson"),
  Estadistico   = c(fnum(t_test_ses$statistic), fnum(lb_ses$estadistico), fnum(jb_ses$estadistico), fnum(dw_ses$estadistico)),
  gl            = c(as.character(t_test_ses$parameter), lb_ses$gl, jb_ses$gl, "—"),
  Valor_critico = c(fnum(qt(0.975, t_test_ses$parameter)), fnum(lb_ses$valor_critico), fnum(jb_ses$valor_critico), "—"),
  Valor_p       = c(fp(t_test_ses$p.value), fp(lb_ses$valor_p), fp(jb_ses$valor_p), "—"),
  Decision      = c(
    if (t_test_ses$p.value < 0.05) "se rechaza" else "no se rechaza",
    if (lb_ses$valor_p < 0.05) "se rechaza" else "no se rechaza",
    if (jb_ses$valor_p < 0.05) "se rechaza" else "no se rechaza",
    "referencia visual (sin cotas dL/dU tabuladas aquí)"
  )
)
tabla_bonita(tabla_pruebas_ses,
             col.names = c("Prueba", "Estadístico", "gl", "Valor crítico (5%)", "Valor p", "Decisión"))
```

### Conclusión/Recomendación
:::

## Doble media movil

::: {.panel-tabset}
### Descripción/Patrón

```{r}
datos_dmm <- leer_serie(Nile, fuente = "Nile, paquete datasets de R", unidad = "caudal anual del río Nilo")
g_dmm <- graficar_serie(datos_dmm, "Caudal anual del río Nilo en Asuán, 1871-1970")
res_dmm <- correlograma(datos_dmm)
g_dmm | res_dmm$grafico
lb_serie_dmm <- ljung_box(res_dmm$r_h, T = res_dmm$n, m = res_dmm$m, p = 0)
```

### Partición/Ajuste

```{r}
Tn_dmm <- nrow(datos_dmm)
```


```{r}
n_valid_dmm <- min(12, floor(0.2 * Tn_dmm))
n_estim_dmm <- Tn_dmm - n_valid_dmm

y_estim_dmm <- datos_dmm$y[1:n_estim_dmm]
y_valid_dmm <- datos_dmm$y[(n_estim_dmm + 1):Tn_dmm]

opt_dmm <- optimizar(y_estim_dmm, metodo = "dmm", rejilla = 2:12)

ajuste_dmm  <- ajustar_dmm(y_estim_dmm, k = opt_dmm$optimo$k)
pron_dmm    <- ajuste_dmm$pronosticar(n_valid_dmm)
e_valid_dmm <- y_valid_dmm - pron_dmm

tabla_valid_dmm <- tibble::tibble(
  h              = 1:n_valid_dmm,
  fecha          = datos_dmm$fecha[(n_estim_dmm + 1):Tn_dmm],
  y_real         = y_valid_dmm,
  y_pronosticado = round(pron_dmm, 2),
  error          = round(e_valid_dmm, 2)
)
tabla_bonita(tabla_valid_dmm)
opt_dmm$optimo
opt_dmm$en_borde
```

### Medidas/Referente

```{r}
med_dmm <- medidas(e = e_valid_dmm, y = y_valid_dmm, y_entrenamiento = y_estim_dmm, s = 1)

pron_ingenuo_dmm    <- rep(y_estim_dmm[n_estim_dmm], n_valid_dmm)
e_valid_ingenuo_dmm <- y_valid_dmm - pron_ingenuo_dmm
med_ingenuo_dmm <- medidas(e = e_valid_ingenuo_dmm, y = y_valid_dmm, y_entrenamiento = y_estim_dmm, s = 1)

tabla_comparacion_dmm <- tibble::tibble(
  Método = c("Doble media movil", "Ingenuo simple"),
  MSE    = round(c(med_dmm$MSE,  med_ingenuo_dmm$MSE), 3),
  MAD    = round(c(med_dmm$MAD,  med_ingenuo_dmm$MAD), 3),
  MAPE   = round(c(med_dmm$MAPE, med_ingenuo_dmm$MAPE), 2),
  MASE   = round(c(med_dmm$MASE, med_ingenuo_dmm$MASE), 3)
)
tabla_bonita(tabla_comparacion_dmm)
```

### Validación de errores

```{r}
e_estim_dmm <- na.omit(y_estim_dmm - ajuste_dmm$yhat)
val_dmm <- validar_errores(e_estim_dmm, p = 2)
val_dmm$grafico_tiempo | val_dmm$correlograma$grafico

t_test_dmm <- val_dmm$prueba_t_media_cero
lb_dmm     <- val_dmm$ljung_box
jb_dmm     <- val_dmm$jarque_bera
dw_dmm     <- val_dmm$durbin_watson

tabla_pruebas_dmm <- tibble::tibble(
  Prueba        = c("t (media cero)", "Ljung-Box", "Jarque-Bera", "Durbin-Watson"),
  Estadistico   = c(fnum(t_test_dmm$statistic), fnum(lb_dmm$estadistico), fnum(jb_dmm$estadistico), fnum(dw_dmm$estadistico)),
  gl            = c(as.character(t_test_dmm$parameter), lb_dmm$gl, jb_dmm$gl, "—"),
  Valor_critico = c(fnum(qt(0.975, t_test_dmm$parameter)), fnum(lb_dmm$valor_critico), fnum(jb_dmm$valor_critico), "—"),
  Valor_p       = c(fp(t_test_dmm$p.value), fp(lb_dmm$valor_p), fp(jb_dmm$valor_p), "—"),
  Decision      = c(
    if (t_test_dmm$p.value < 0.05) "se rechaza" else "no se rechaza",
    if (lb_dmm$valor_p < 0.05) "se rechaza" else "no se rechaza",
    if (jb_dmm$valor_p < 0.05) "se rechaza" else "no se rechaza",
    "referencia visual (sin cotas dL/dU tabuladas aquí)"
  )
)
tabla_bonita(tabla_pruebas_dmm,
             col.names = c("Prueba", "Estadístico", "gl", "Valor crítico (5%)", "Valor p", "Decisión"))
```

### Conclusión/Recomendación
:::

## Tendencia lineal

::: {.panel-tabset}
### Descripción/Patrón

```{r}
datos_tl <- leer_serie(austres, fuente = "austres, paquete datasets de R", unidad = "miles de residentes en Australia")
g_tl <- graficar_serie(datos_tl, "Poblacion residente en Australia, 1971-1993")
res_tl <- correlograma(datos_tl)
g_tl | res_tl$grafico

Tn_tl <- nrow(datos_tl)
lb_serie_tl <- ljung_box(res_tl$r_h, T = res_tl$n, m = res_tl$m, p = 0)
```

### Ajuste/Tabla de coeficientes

```{r}
n_valid_tl <- min(12, floor(0.2 * Tn_tl))
n_estim_tl <- Tn_tl - n_valid_tl

y_estim_tl <- datos_tl$y[1:n_estim_tl]
y_valid_tl <- datos_tl$y[(n_estim_tl + 1):Tn_tl]

m_tl        <- ajustar_tendencia(y_estim_tl, tipo = "lineal")
pron_tl     <- m_tl$pronosticar(n_valid_tl)
e_valid_tl  <- y_valid_tl - pron_tl

tabla_bonita(m_tl$parametros$tabla,
             col.names = c("Término", "Estimación", "EE ordinario", "EE robusto (HAC)", "t (HAC)", "Valor p (HAC)"))
m_tl$parametros$R2
```

### Revisión de supuestos

```{r}
e_estim_tl <- y_estim_tl - m_tl$yhat
val_tl <- validar_errores(e_estim_tl, p = 2)
val_tl$grafico_tiempo | val_tl$correlograma$grafico

t_test_tl <- val_tl$prueba_t_media_cero
lb_tl     <- val_tl$ljung_box
jb_tl     <- val_tl$jarque_bera

tabla_pruebas_tl <- tibble::tibble(
  Prueba        = c("t (media cero)", "Ljung-Box", "Jarque-Bera"),
  Estadistico   = c(fnum(t_test_tl$statistic), fnum(lb_tl$estadistico), fnum(jb_tl$estadistico)),
  gl            = c(as.character(t_test_tl$parameter), lb_tl$gl, jb_tl$gl),
  Valor_critico = c(fnum(qt(0.975, t_test_tl$parameter)), fnum(lb_tl$valor_critico), fnum(jb_tl$valor_critico)),
  Valor_p       = c(fp(t_test_tl$p.value), fp(lb_tl$valor_p), fp(jb_tl$valor_p)),
  Decision      = c(
    if (t_test_tl$p.value < 0.05) "se rechaza" else "no se rechaza",
    if (lb_tl$valor_p < 0.05) "se rechaza" else "no se rechaza",
    if (jb_tl$valor_p < 0.05) "se rechaza" else "no se rechaza"
  )
)
tabla_bonita(tabla_pruebas_tl,
             col.names = c("Prueba", "Estadístico", "gl", "Valor crítico (5%)", "Valor p", "Decisión"))
m_tl$parametros$dw
```

### Medidas/Referente

```{r}
med_tl <- medidas(e = e_valid_tl, y = y_valid_tl, y_entrenamiento = y_estim_tl, s = 1)

pron_ingenuo_tl    <- rep(y_estim_tl[n_estim_tl], n_valid_tl)
e_valid_ingenuo_tl <- y_valid_tl - pron_ingenuo_tl
med_ingenuo_tl <- medidas(e = e_valid_ingenuo_tl, y = y_valid_tl, y_entrenamiento = y_estim_tl, s = 1)

tabla_comparacion_tl <- tibble::tibble(
  Método = c("Tendencia lineal", "Ingenuo simple"),
  MSE    = round(c(med_tl$MSE,  med_ingenuo_tl$MSE), 3),
  MAD    = round(c(med_tl$MAD,  med_ingenuo_tl$MAD), 3),
  MAPE   = round(c(med_tl$MAPE, med_ingenuo_tl$MAPE), 2),
  MASE   = round(c(med_tl$MASE, med_ingenuo_tl$MASE), 3)
)
tabla_bonita(tabla_comparacion_tl)
```

### Conclusión/Recomendación
:::

## Tendencia cuadratica

::: {.panel-tabset}
### Descripción/Patrón

```{r}
datos_tc <- leer_serie(co2, fuente = "co2, paquete datasets de R (Observatorio Mauna Loa)", unidad = "ppm de CO2 atmosferico")
g_tc <- graficar_serie(datos_tc, "Concentracion atmosferica de CO2, Mauna Loa 1959-1997")
res_tc <- correlograma(datos_tc)
g_tc | res_tc$grafico

Tn_tc <- nrow(datos_tc)
lb_serie_tc <- ljung_box(res_tc$r_h, T = res_tc$n, m = res_tc$m, p = 0)
```

### Ajuste y tabla de coeficientes

```{r}
n_valid_tc <- min(12, floor(0.2 * Tn_tc))
n_estim_tc <- Tn_tc - n_valid_tc

y_estim_tc <- datos_tc$y[1:n_estim_tc]
y_valid_tc <- datos_tc$y[(n_estim_tc + 1):Tn_tc]

m_tc        <- ajustar_tendencia(y_estim_tc, tipo = "cuadratica")
pron_tc     <- m_tc$pronosticar(n_valid_tc)
e_valid_tc  <- y_valid_tc - pron_tc

tabla_bonita(m_tc$parametros$tabla,
             col.names = c("Término", "Estimación", "EE ordinario", "EE robusto (HAC)", "t (HAC)", "Valor p (HAC)"))
m_tc$parametros$R2
```

### Revisión de supuestos

```{r}
e_estim_tc <- y_estim_tc - m_tc$yhat
val_tc <- validar_errores(e_estim_tc, p = 3)
val_tc$grafico_tiempo | val_tc$correlograma$grafico

t_test_tc <- val_tc$prueba_t_media_cero
lb_tc     <- val_tc$ljung_box
jb_tc     <- val_tc$jarque_bera

tabla_pruebas_tc <- tibble::tibble(
  Prueba        = c("t (media cero)", "Ljung-Box", "Jarque-Bera"),
  Estadistico   = c(fnum(t_test_tc$statistic), fnum(lb_tc$estadistico), fnum(jb_tc$estadistico)),
  gl            = c(as.character(t_test_tc$parameter), lb_tc$gl, jb_tc$gl),
  Valor_critico = c(fnum(qt(0.975, t_test_tc$parameter)), fnum(lb_tc$valor_critico), fnum(jb_tc$valor_critico)),
  Valor_p       = c(fp(t_test_tc$p.value), fp(lb_tc$valor_p), fp(jb_tc$valor_p)),
  Decision      = c(
    if (t_test_tc$p.value < 0.05) "se rechaza" else "no se rechaza",
    if (lb_tc$valor_p < 0.05) "se rechaza" else "no se rechaza",
    if (jb_tc$valor_p < 0.05) "se rechaza" else "no se rechaza"
  )
)
tabla_bonita(tabla_pruebas_tc,
             col.names = c("Prueba", "Estadístico", "gl", "Valor crítico (5%)", "Valor p", "Decisión"))
m_tc$parametros$dw
```

### Medidas/Referente

```{r}
med_tc <- medidas(e = e_valid_tc, y = y_valid_tc, y_entrenamiento = y_estim_tc, s = 1)

pron_ingenuo_tc    <- rep(y_estim_tc[n_estim_tc], n_valid_tc)
e_valid_ingenuo_tc <- y_valid_tc - pron_ingenuo_tc
med_ingenuo_tc <- medidas(e = e_valid_ingenuo_tc, y = y_valid_tc, y_entrenamiento = y_estim_tc, s = 1)

tabla_comparacion_tc <- tibble::tibble(
  Método = c("Tendencia cuadratica", "Ingenuo simple"),
  MSE    = round(c(med_tc$MSE,  med_ingenuo_tc$MSE), 3),
  MAD    = round(c(med_tc$MAD,  med_ingenuo_tc$MAD), 3),
  MAPE   = round(c(med_tc$MAPE, med_ingenuo_tc$MAPE), 2),
  MASE   = round(c(med_tc$MASE, med_ingenuo_tc$MASE), 3)
)
tabla_bonita(tabla_comparacion_tc)
```

### Conclusión/Recomendación
:::

## Tendencia exponencial

::: {.panel-tabset}
### Descripción/Patrón

```{r}
datos_te <- leer_serie(JohnsonJohnson, fuente = "JohnsonJohnson, paquete datasets de R", unidad = "dolares por accion")
g_te <- graficar_serie(datos_te, "Ganancias trimestrales por accion, Johnson & Johnson 1960-1980")
res_te <- correlograma(datos_te)
g_te | res_te$grafico

Tn_te <- nrow(datos_te)
lb_serie_te <- ljung_box(res_te$r_h, T = res_te$n, m = res_te$m, p = 0)
```

### Ajuste y tabla de coeficientes

```{r}
n_valid_te <- min(12, floor(0.2 * Tn_te))
n_estim_te <- Tn_te - n_valid_te

y_estim_te <- datos_te$y[1:n_estim_te]
y_valid_te <- datos_te$y[(n_estim_te + 1):Tn_te]

m_te        <- ajustar_tendencia(y_estim_te, tipo = "exponencial", corregir_sesgo = TRUE)
pron_te     <- m_te$pronosticar(n_valid_te)
e_valid_te  <- y_valid_te - pron_te

tabla_bonita(m_te$parametros$tabla,
             col.names = c("Término", "Estimación", "EE ordinario", "EE robusto (HAC)", "t (HAC)", "Valor p (HAC)"))
m_te$parametros$beta0
m_te$parametros$beta1
m_te$parametros$R2
```

### Revisión de supuestos

```{r}
e_estim_te <- y_estim_te - m_te$yhat
val_te <- validar_errores(e_estim_te, p = 2)
val_te$grafico_tiempo | val_te$correlograma$grafico

t_test_te <- val_te$prueba_t_media_cero
lb_te     <- val_te$ljung_box
jb_te     <- val_te$jarque_bera

tabla_pruebas_te <- tibble::tibble(
  Prueba        = c("t (media cero)", "Ljung-Box", "Jarque-Bera"),
  Estadistico   = c(fnum(t_test_te$statistic), fnum(lb_te$estadistico), fnum(jb_te$estadistico)),
  gl            = c(as.character(t_test_te$parameter), lb_te$gl, jb_te$gl),
  Valor_critico = c(fnum(qt(0.975, t_test_te$parameter)), fnum(lb_te$valor_critico), fnum(jb_te$valor_critico)),
  Valor_p       = c(fp(t_test_te$p.value), fp(lb_te$valor_p), fp(jb_te$valor_p)),
  Decision      = c(
    if (t_test_te$p.value < 0.05) "se rechaza" else "no se rechaza",
    if (lb_te$valor_p < 0.05) "se rechaza" else "no se rechaza",
    if (jb_te$valor_p < 0.05) "se rechaza" else "no se rechaza"
  )
)
tabla_bonita(tabla_pruebas_te,
             col.names = c("Prueba", "Estadístico", "gl", "Valor crítico (5%)", "Valor p", "Decisión"))
m_te$parametros$dw
```

### Medidas/Referente

```{r}
med_te <- medidas(e = e_valid_te, y = y_valid_te, y_entrenamiento = y_estim_te, s = 1)

pron_ingenuo_te    <- rep(y_estim_te[n_estim_te], n_valid_te)
e_valid_ingenuo_te <- y_valid_te - pron_ingenuo_te
med_ingenuo_te <- medidas(e = e_valid_ingenuo_te, y = y_valid_te, y_entrenamiento = y_estim_te, s = 1)

tabla_comparacion_te <- tibble::tibble(
  Método = c("Tendencia exponencial", "Ingenuo simple"),
  MSE    = round(c(med_te$MSE,  med_ingenuo_te$MSE), 3),
  MAD    = round(c(med_te$MAD,  med_ingenuo_te$MAD), 3),
  MAPE   = round(c(med_te$MAPE, med_ingenuo_te$MAPE), 2),
  MASE   = round(c(med_te$MASE, med_ingenuo_te$MASE), 3)
)
tabla_bonita(tabla_comparacion_te)
```

### Conclusión/Recomendación
:::

## Holt lineal

::: {.panel-tabset}
### Descripción/Patrón

```{r}
datos_holt <- leer_serie(austres, fuente = "austres, paquete datasets de R", unidad = "miles de residentes en Australia")
g_holt <- graficar_serie(datos_holt, "Poblacion residente en Australia, 1971-1993")
res_holt <- correlograma(datos_holt)
g_holt | res_holt$grafico

Tn_holt <- nrow(datos_holt)
lb_serie_holt <- ljung_box(res_holt$r_h, T = res_holt$n, m = res_holt$m, p = 0)
```

### Partición y ajuste (con optimizar)

```{r}
n_valid_holt <- min(12, floor(0.2 * Tn_holt))
n_estim_holt <- Tn_holt - n_valid_holt

y_estim_holt <- datos_holt$y[1:n_estim_holt]
y_valid_holt <- datos_holt$y[(n_estim_holt + 1):Tn_holt]

rejilla_holt <- expand.grid(alpha = seq(0.05, 0.95, by = 0.05),
                             beta  = seq(0.05, 0.95, by = 0.05))
opt_holt <- optimizar(y_estim_holt, metodo = "holt", rejilla = rejilla_holt)

ajuste_holt  <- ajustar_holt(y_estim_holt, alpha = opt_holt$optimo$alpha, beta = opt_holt$optimo$beta)
pron_holt    <- ajuste_holt$pronosticar(n_valid_holt)
e_valid_holt <- y_valid_holt - pron_holt

tabla_valid_holt <- tibble::tibble(
  h              = 1:n_valid_holt,
  fecha          = datos_holt$fecha[(n_estim_holt + 1):Tn_holt],
  y_real         = y_valid_holt,
  y_pronosticado = round(pron_holt, 2),
  error          = round(e_valid_holt, 2)
)
tabla_bonita(tabla_valid_holt)
opt_holt$optimo
opt_holt$en_borde
```

### Medidas/Referente

```{r}
med_holt <- medidas(e = e_valid_holt, y = y_valid_holt, y_entrenamiento = y_estim_holt, s = 1)

pron_ingenuo_holt    <- rep(y_estim_holt[n_estim_holt], n_valid_holt)
e_valid_ingenuo_holt <- y_valid_holt - pron_ingenuo_holt
med_ingenuo_holt <- medidas(e = e_valid_ingenuo_holt, y = y_valid_holt, y_entrenamiento = y_estim_holt, s = 1)

tabla_comparacion_holt <- tibble::tibble(
  Método = c("Holt lineal", "Ingenuo simple"),
  MSE    = round(c(med_holt$MSE,  med_ingenuo_holt$MSE), 3),
  MAD    = round(c(med_holt$MAD,  med_ingenuo_holt$MAD), 3),
  MAPE   = round(c(med_holt$MAPE, med_ingenuo_holt$MAPE), 2),
  MASE   = round(c(med_holt$MASE, med_ingenuo_holt$MASE), 3)
)
tabla_bonita(tabla_comparacion_holt)
```

### Validación de errores

```{r}
e_estim_holt <- na.omit(y_estim_holt - ajuste_holt$yhat)
val_holt <- validar_errores(e_estim_holt, p = 2)
val_holt$grafico_tiempo | val_holt$correlograma$grafico

t_test_holt <- val_holt$prueba_t_media_cero
lb_holt     <- val_holt$ljung_box
jb_holt     <- val_holt$jarque_bera
dw_holt     <- val_holt$durbin_watson

tabla_pruebas_holt <- tibble::tibble(
  Prueba        = c("t (media cero)", "Ljung-Box", "Jarque-Bera", "Durbin-Watson"),
  Estadistico   = c(fnum(t_test_holt$statistic), fnum(lb_holt$estadistico), fnum(jb_holt$estadistico), fnum(dw_holt$estadistico)),
  gl            = c(as.character(t_test_holt$parameter), lb_holt$gl, jb_holt$gl, "—"),
  Valor_critico = c(fnum(qt(0.975, t_test_holt$parameter)), fnum(lb_holt$valor_critico), fnum(jb_holt$valor_critico), "—"),
  Valor_p       = c(fp(t_test_holt$p.value), fp(lb_holt$valor_p), fp(jb_holt$valor_p), "—"),
  Decision      = c(
    if (t_test_holt$p.value < 0.05) "se rechaza" else "no se rechaza",
    if (lb_holt$valor_p < 0.05) "se rechaza" else "no se rechaza",
    if (jb_holt$valor_p < 0.05) "se rechaza" else "no se rechaza",
    "referencia visual (sin cotas dL/dU tabuladas aquí)"
  )
)
tabla_bonita(tabla_pruebas_holt,
             col.names = c("Prueba", "Estadístico", "gl", "Valor crítico (5%)", "Valor p", "Decisión"))
```

### Conclusión/Recomendación
:::

## Contraejemplo

::: {.panel-tabset}
### Descripción y patrón (que contradice el método)
### Ajuste
### Medidas y referente
### Validación de errores 
### Qué muestra el fallo
:::

::::